【裁判字號】    90,訴,61
【裁判日期】    900529
【裁判案由】    返還價金
【裁判全文】
臺灣臺中地方法院民事判決  九十年度訴字第六一號
    原      告  全維工業股份有限公司
    法定代理人  乙○○
    法定代理人  甲○○
右當事人間返還價金事件，本院判決如左：
    主    文
被告應給付原告新台幣壹佰伍拾萬元及自民國八十八年九月三十日起至清償日止，按
年息百分之五計算之利息。
訟費用由被告負擔。
本判決於原告以新台幣伍拾萬元為被告供擔保後，得假執行，被告於假執行程序實施
前，如以新台幣壹佰伍拾萬元為原告預供擔保得免為假執行。
    事    實
甲、原告方面：
壹、聲明：
一、被告應給付原告新台幣（下同）壹佰伍拾萬元及自民國（下同）八十八年九月三
    十日起至清償日止，按年息百分之五計算之利息。
二、願供擔保請准宣告假執行。
貳、陳述：
一、緣原告於八十八年五月十四日，向被告採購「冷鍛沖床伍佰萬元４５０噸六模」
    機器壹台，給付內容包括模具三套及自動送料二套，約定訂金為壹佰伍拾萬元。
    給付方式：八十八年八月三十一日給付柒拾伍萬元，八十八年九月三十日給付柒
    拾伍萬元，原告已依約付款，被告於收取款項後，經原告多次催促交付機器，被
    告均未履行，原告於八十九年五月二十二日，以存證信函催告被告於函到五日內
    給付，否則將解除契約，惟被告仍置之不理，原告乃於八十九年七月四日，再以
    存證信函向被告為解除契約之意思表示，今兩造之買賣契約業已解除，被告負有
    回復原狀之義務，爰依法訴請判決如聲明所示。
二、對被告抗辯之陳述：
  １、被告抗辯其有債權與原告訴訟標的之債權抵銷，惟抵銷之前提必須有抵銷債權
      存在，依被告所提發票，承買者為外商，基於債之相對性，前述發票僅能證明
      被告有出貨予該外商，與原告無關，該發票無法證明被告對原告有債權存在。
  ２、被告稱於八十八年十月間，兩造約訂，以被告之名義代理原告出口引擎空氣壓
      縮機云云，按被告所提之發票既係被告基於出賣人之地位所開立，其買賣契約
      ，顯存在於被告與該外商之間，何來代理？其依法應負擔之稅捐亦與原告無涉
      ，更遑論對原告有抵銷債權存在。被告根本不符二人互負債務之抵銷要件。
  ３、被告簽發發票而依稅法之規定繳稅，乃基於法律之規定使然，何有損害可言？
      而原告亦未因稅法之規定而獲有利益，縱使原告因其他原因而受有利益，其係
      因不同原因關係所致，原告與被告間尚難成立不當得利。
  ４、若經審酌有不法情事存在，而致原告有不當得利之存在，亦因被告係不法原因
      之給付，不得請求返還，則被告主張抵銷更無理由。
參、證據：提出採購單一份、付款支票存根聯一份、台中淡溝郵局八十九年五月二十
    二日第一四五六號存證信函一份、八十九年七月四日台中法院郵局第九九六六號
    存證信函一份為證。
乙、被告方面：
壹、聲明：駁回原告之訴及假執行之聲請，如受不利益判決，願供擔保請准宣告免為
    假執行。
貳、陳述：就原告主張之事實不爭執，惟被告對原告有參拾玖萬零參拾伍元之不當得
    利債權可抵銷，爰依法行使抵銷權。按原告於八十七年二月九日，向被告訂購Ｋ
    ＤＰ─五００Ｌ三向肘節式精沖床，及自動移送裝置（即三邊鍛造機）總價肆佰
    萬元，供原告進行出口交易之用，原告情商借用被告之名義出口，且於八十八年
    七月十三日，出口報價金額為貳拾柒萬美元，合當時新台幣捌佰柒拾萬肆仟捌佰
    元整，故原告就發票溢載之肆佰柒拾萬肆仟捌佰元，應按百分之六點五之稅額（
    營業稅百分之五，營利事業所得百分之一點五）計參拾萬伍仟捌佰壹拾貳元，補
    貼予被告；又被告於八十八年十月間，以被告名義代理原告出口引擎空氣壓縮機
    等共計貳佰零陸萬肆仟玖佰柒拾貳元，惟原告僅開立壹佰萬元之發票金額予被告
    充進項憑證報稅扣抵，故原告就已開立壹佰萬元發票部分應按營利事業所得稅百
    分一點五計算，補貼壹萬伍仟元予被告。另就未開發票予被告之壹佰零陸萬肆仟
    玖佰柒拾貳元，應按百分之六點五計算，計陸萬玖仟貳佰貳拾參元補貼被告。基
    上，被告對原告有參拾玖萬零參拾伍元之不當得利債權可供抵銷，爰依法行使抵
    銷權。
參、證據：提出合約書一份、出貨單一份、統一發票存根聯二紙、證明書一份為證。
    理    由
一、本件原告主張：其於八十八年五月十四日，向被告採購「冷鍛沖床伍佰萬元４５
    ０噸六模」機器壹台，給付內容包括模具三套及自動送料二套，約定訂金為壹佰
    伍拾萬元，價金給付方式：八十八年八月三十一日，給付柒拾伍萬元，八十八年
    九月三十日，給付柒拾伍萬元，原告已依約付款，被告於收取款項後，經原告多
    次催促交付機器，被告均未履行，原告乃於八十九年五月二十二日，以存證信函
    催告被告於函到五日內給付，否則將解除契約，惟被告仍置之不理，原告乃於八
    十九年七月四日，再以存證信函向被告為解除契約之意思表示，今兩造之買賣契
    約業已解除，被告有回復原狀返還價金之義務等情，為被告所不爭執，並有原告
    所提出而被告不爭執之採購單一份、付款支票存根聯一份、台中淡溝郵局八十九
    年五月二十二日第一四五六號存證信函一份、八十九年七月四日台中法院郵局第
    九九六六號存證信函一份為證，原告上開之主張堪信為真。
二、按物之出賣人，負交付其物於買受人，並使其取得該物所有權之義務，民法第三
    百四十八條第一項訂有明文。又契約之當事人一方遲延給付者，他方當事人得定
    相當期限催告其履行，如於期限內不履行時，得解除契約，解除契約時當事人雙
    方負回復原狀之義務，除法律或契約另有訂定外，依左列之規定：一、由他方受
    領之物應返還之。二、受領之給付為金錢者，應附加自受領時起之利息償還之。
    民法第二百五十四條、第二百五十九條亦定有明文。本件兩造間之機器買賣契約
    因被告未依期交付機器而給付遲延，經原告催告給付後，被告仍未按期給付，系
    爭買賣契約業經原告依法解除，故原告主張兩造間之買賣契約，因被告遲延給付
    而解除契約，請求被告返還所受領之價金壹佰伍拾萬元及被告最後受領價金之八
    十八年九月三十日起至清償日止，按年息百分之五計算之利息，於法有據。
三、雖被告辯稱：原告於八十七年二月九日，向被告訂購ＫＤＰ─五００Ｌ三向肘節
    式精沖床，及自動移送裝置（即三邊鍛造機）總價肆佰萬元，供原告進行出口交
    易之用，原告情商借用被告之名義出口，且於八十八年七月十三日，出口報價金
    額為貳拾柒萬美元合當時新台幣捌佰柒拾萬肆仟捌佰元整，故原告就發票溢載之
    肆佰柒拾萬肆仟捌佰元，應按百分之六點五之稅額（營業稅百分之五，營利事業
    所得百分之一點五）計參拾萬伍仟捌佰壹拾貳元，補貼予被告。又被告另於八十
    八年十月間，以被告名義代理原告出口引擎空氣壓縮機等共計貳佰零陸萬肆仟玖
    佰柒拾貳元，惟原告僅開立壹佰萬元之發票金額予被告充進項憑證報稅扣抵，故
    原告就已開立壹佰萬元發票部分應按營利事業所得稅百分一點五計算，補貼壹萬
    伍仟元予被告。另就未開發票予被告之壹佰零陸萬肆仟玖佰柒拾貳元，應按百分
    之六點五計算，計陸萬玖仟貳佰貳拾參元補貼被告。基上，被告對原告有參拾玖
    萬零參拾伍元之不當得利債權可供抵銷云云。然查：前述被告抗辯之事實，業經
    原告否認，雖被告提出合約書一份、出貨單一份、統一發票存根聯二紙、證明書
    一份為證，惟查：被告所提出之發票二張，其買受人一記載為「外商」，另一記
    載為「ＧＩＡＮＴ  ＣＬＯＢＡＬ  ＩＮＴＥＲＮＡＴＩＯＮＡＬ  Ｌ．Ｌ．Ｃ
    」，出賣人則均為被告，按統一發票為營利事業就其商業行為，簽發憑證予交易
    相對人，此除供相對人作為交易憑證外，並供營利事業，作為對國家依法課稅之
    依據。是依上開二張發票之記載，交易之出賣人均為被告，而相對人均為外商，
    尚無法僅憑該發票之記載，即認有被告抗辯之事實存在。又縱使被告辯之事實存
    在，被告依其與原告間之約定而超開發票業額發票供原告使用，被告簽發發票之
    行為，為被告履行契約義務之行為，縱使原告因此獲利，亦非無法律上之原因。
    再者，納稅乃國民應盡之公法上義務，被告既簽發系爭統一發票，就該營業額，
    依法即應繳納營業稅及營利事業所得稅予稅捐機關，被告繳稅之行為乃盡其法定
    義務，被告為一營利事業，其就溢開發票，會遭課取額外之營業稅及營利事業所
    得稅情事，知之甚稔，被告營業額如確少於系爭統一發票之金額，而被告猶蓄意
    簽發超額之統一發票，被告顯係為一定目的而故意行之，其多繳之稅金乃其任意
    給付，獲利之人為稅捐機關，被告抗辯原告因其超額簽發統一發票，致其多繳稅
    金予稅捐機關，使被告獲有不當得利，顯無可採。況稅捐機關係按實課稅，如被
    告之實際營業額確少於統一發票所載之金額，亦應由被告向稅捐機關，據實陳報
    ，經由稅捐機關查明核定後，再予退稅，並由稅捐機關向實際應繳稅款之人按實
    徵稅，以臻名實相符，被告所辯其超額簽發系爭統一發票交付原告使用之事實，
    縱使為真，亦不使原告應盡之納稅義務消滅，原告實未因被告所抗辯之事由，而
    獲有免稅之不當得利，是被告辯稱：其對原告有參拾玖萬零參拾伍元之不當得利
    返還請求權，請求於該債權範圍抵銷原告前述之債權，實無理由。
四、綜上所述，原告依解除契約回復原狀請求權之法律關係，請求被告返還所受領價
    金壹佰伍拾萬元及自八十八年九月三十日起至清償日止，按年息百分之五計算之
    利息部分，為有理由，應予准許。
五、本件判決基礎已臻明確，兩造其餘攻擊防禦方法及舉證，核與判決無影響，爰不
    另一一論述，併此敘明。
六、本判決兩造分別陳明願供擔保請准宣告假執行及免為假執行之宣告，核無不合，
    爰均酌定相當擔保金准許之，附此敘明。
七、據上論結，本件原告之訴有理由，依民事訴訟法第七十八條、第三百九十條第二
    項、第三百九十二條，判決如主文。
中      華      民      國    九十      年      五    月     二十九   日
                                      台灣台中地方法院民事第四庭
                                          法      官   王  金  洲
右為正本係照原本作成。
如對本判決上訴，須於判決送達後二十日內向本院提出上訴狀（須附繕本）。
中      華      民      國    九十      年      五    月     二十九   日
                                          法院書記官


司法院資訊處製作；財團法人民間司法改革基金會備份。
